【裁判字號】    98,台上,2462
【裁判日期】    980507
【裁判案由】    貪污
【裁判全文】
最高法院刑事判決            九十八年度台上字第二四六二號
上  訴  人  甲○○
                    號11樓
選任辯護人  黃文明律師
上  訴  人  乙○○
選任辯護人  方正彬律師
上列上訴人等因貪污案件，不服台灣高等法院中華民國九十七年
九月十八日及同年十一月十三日第二審判決（九十六年度矚上訴
字第十號，起訴案號：台灣板橋地方法院檢察署九十五年度偵字
第一四一七七、二一三八九、二七四一一、二七四一二、二七四
一三號），提起上訴，本院判決如下：
    主  文
原判決關於甲○○、乙○○部分撤銷，發回台灣高等法院。
    理  由
本件原判決認定上訴人甲○○、乙○○分別有其事實欄所載之公
務員收受賄賂犯行，因而撤銷第一審對於甲○○科刑之判決，改
判論甲○○以共同連續有調查職務之公務員，對於職務（上）之
行為收受賄賂罪，量處有期徒刑八年，褫奪公權四年，並諭知所
得財物新台幣（下同）七十六萬五千元應予連帶追繳沒收，如全
部或一部無法追繳時，以其財產抵償之；並維持第一審論乙○○
以連續依據法令從事公務之人員，對於違背職務之行為收受賄賂
罪，量處有期徒刑二年，緩刑五年，褫奪公權二年，及諭知相關
從刑之判決，而駁回乙○○在第二審之上訴；固非無見。
惟查：(一)、貪污治罪條例第五條第一項第三款所稱「職務上之行
為」，係指公務員在其職務權責範圍內所應為或得為之行為而言
。亦即指其權限範圍內之事項，而不違背其義務責任者。反之，
若在其職權範圍內，不應為而為之，或應為而不為，或不以正當
方式為之，而與其職務上之義務責任有所違背者，則屬同條例第
四條第一項第五款所謂之「違背職務之行為」。準此，若公務員
受賄之原因，係對於其職務上應為或得為之行為者，則受賄人應
成立同條例第五條第一項第三款之「對於職務上之行為收受賄賂
或其他不正利益罪」。反之，若受賄之原因，係對於其職務上所
不應為，或應為而不為，或不以正當方式為之，而違背其職責者
，則應成立同條例第四條第一項第五款之「對於違背職務之行為
收受賄賂或其他不正利益罪」。惟收賄之公務員若明知行賄者係
對於其「違背職務上行為」而行賄，而其主觀上雖無違背其職務
上行為之意思，卻默許或佯允行賄者之要求，致使行賄者信以為
真而交付賄賂者，因收賄之公務員主觀上並無為「違背其職務上
行為」之意思，客觀上亦非以其「職務上（應為或得為）之行為
」，為其收賄之原因，而係利用其職務上之機會，以詐術（即默
許或佯允行賄者對其違背職務行為之要求）使行賄者陷於錯誤而
交付財物，則其所為應屬同條例第五條第一項第二款利用職務上
之機會詐取財物罪之範疇，而不能遽論以公務員對於違背職務之
行為收受賄賂，或公務員對於職務上之行為收受賄賂罪。原判決
認定甲○○於行為時係台北縣政府警察局板橋分局後埔派出所警
員，有取締、查處台北縣板橋市警勤區內違法色情行業之職責，
而林高祥（由原審另案審理）為避免其違法經營色情行業「花都
休閒咖啡館」（下稱「花都」）被警查獲，欲對甲○○行賄；甲
○○竟與其同事共同基於「對於職務上行為」收受賄賂之概括犯
意，自民國九十四年三月間起至九十五年四月間止，推由甲○○
按月向林高祥收賄五萬一千元，共收賄十五次，合計七十六萬五
千元等情。並於理由內說明：甲○○明知其須配合台北縣警察局
執行取締色情行業及稽查違規八大行業，竟收受「花都」業者林
高祥賄款，固值非議。但甲○○均有依上級命令對「花都」施以
臨檢取締，並無通風報信或故意放水之情事，不能排除林高祥係
為「求心安」而行賄，甲○○則係基於「不收白不收」之心態而
收賄，復不能證明甲○○有因收賄而為違背其職務上行為之情形
，乃就甲○○所為論以同條例第五條第一項第三款之對於職務上
行為收受賄賂罪（見原審九十七年九月十八日判決第十八頁第三
至七行，第十九頁倒數第七行至第二十頁第三行）。惟原判決既
認定林高祥係為避免警方查緝其違法經營色情行業而行賄，卻又
謂林高祥僅係為「求心安」而行賄，前後已非一致。且既認定甲
○○係基於「對於職務上行為收受賄賂」之犯意而收賄，卻又謂
甲○○係基於「不收白不收」之心態而收賄，亦有矛盾。另原判
決一方面認定林高祥係基於甲○○「違背職務之行為」（即對於
林高祥違法經營色情行業違背其職責不予查緝）而行賄，另一方
面卻又認定甲○○係基於「對於職務上行為」（即依法令對於林
高祥所經營之色情行業加以查察、取締）收受賄賂之犯意而收賄
，其二人主觀認知互有歧異，對於授受賄賂之原因關係（即對價
關係）顯未達於合致。況林高祥行賄之目的既係避免遭警查緝，
則甲○○顯然不可能以其前揭「職務上之行為」作為對價，而取
得林高祥之賄賂。從而，原判決就甲○○所為論以同條例第五條
第一項第三款之對於職務上行為收受賄賂罪，即有商榷餘地。究
竟甲○○是否知悉林高祥前揭行賄之目的？若是，其有無故意默
許或佯允林高祥之要求，使林高祥陷於錯誤而交付賄賂？否則，
林高祥何以一再交付賄賂，而甲○○亦一再收受林高祥所交付之
賄賂？其原因何在？以上疑點與甲○○收賄之行為究應論以何種
罪名攸關，自有詳加調查釐清之必要。原審未予究明釐清，遽行
判決，自有應於審判期日調查之證據而未予調查之違法。(二)、證
人保護法第十四條第一項規定：「第二條所列刑事案件之被告或
犯罪嫌疑人，於偵查中供述與該案案情有重要關係之待證事項或
其他正犯或共犯之犯罪事證，因而使檢察官得以追訴該案之其他
正犯或共犯者，以經檢察官事先同意者為限，就其因供述所涉之
犯罪，減輕或免除其刑」。揆其立法目的，係藉刑罰減免之誘因
，以鼓勵刑事案件之被告或犯罪嫌疑人，使其勇於供出與案情有
重要關係之待證事項或其他正犯或共犯犯罪之事證，以協助檢察
官有效追訴其他正犯或共犯。故在解釋上，自應以被告或犯罪嫌
疑人翔實供出與案情有重要關係之待證事項或其他正犯或共犯犯
罪之事證，因而使檢察官得以有效追訴其他正犯或共犯者，始有
適用該規定減輕或免除其刑之餘地。若其為圖減輕或免除刑責，
故意對與案情有重要關係之待證事項為不實之供述，或虛構其他
正犯或共犯犯罪之事證者，不僅無益於檢察官有效追訴其他正犯
或共犯，且有使無辜之人遭受追訴之虞，顯與上述規定之旨意不
符，自不應適用上開規定減輕或免除其刑，否則無異鼓勵被告或
犯罪嫌疑人恣意誣陷他人，以圖減免自己刑責。原判決以乙○○
於偵查中經檢察官同意其適用證人保護法第十四條之規定，而供
出其轉交賄款予警員陳振祥、楊松津二人（下稱陳、楊二人）之
案情，使檢察官得以依此追訴本件受賄共犯陳、楊二人，因而適
用上述規定減輕其刑（見原審九十七年十一月十三日判決第八頁
第十一至二十行）。惟陳、楊二人雖經檢察官提起公訴，但經第
一審及原審審理結果，均認為乙○○指證陳、楊二人收賄情節有
違常情而不足以採信，且無證據證明其二人有如乙○○所指之收
賄犯行，而判決其二人無罪確定，有第一審判決及原審九十七年
十一月十三日判決各一份可稽。則乙○○是否為圖減免自己刑責
，而故意虛構陳、楊二人受賄事證，即非無探究餘地。究竟乙○
○指證其轉交賄款予陳、楊二人一節是否屬實？若否，其係「故
意」虛構陳、楊二人收賄之情節，抑因誤會或懷疑而為與事實不
符之指證？以上疑點與乙○○得否適用證人保護法第十四條第一
項之規定減輕或免除其刑攸關，自有進一步審究釐清之必要。原
審對此未詳加探究調查明白，遽依上開規定減輕其刑，本院自無
從為其適用法律當否之判斷。(三)、原審九十七年九月十八日之判
決，以第一審判決認定甲○○於行為時係台北縣警察局板橋分局
後埔派出所警員，為依據法令從事調查、追訴職務之人，所犯本
件貪污治罪條例第五條第一項第三款之職務上行為收受賄賂罪，
應依同條例第七條規定加重其刑。惟甲○○因其身分條件應依上
開規定加重其刑，即屬犯罪類型變更，成立另一獨立之罪名。但
第一審判決主文所載犯罪主體為「依據法令從事公務之人員」，
未併載明其係「有調查職務之人」（即上述犯罪類型變更後之成
罪條件），此與其事實及理由所載甲○○所犯罪名未盡一致，難
謂並無影響於全案情節及判決本旨，且無從與未依上述身分條件
加重其刑前之罪名相區別，自非僅為判決主文罪名記載文字簡略
而已，因認第一審判決關於甲○○部分有判決不適用法則及理由
矛盾之違誤，而以此作為撤銷第一審判決理由之一（見原審九十
七年九月十八日判決第二十頁第十二至二十四行）。但本件就具
有相同身分及加重條件之乙○○部分，第一審判決所載主文亦為
「依據法令從事公務之人員」，未併予載明其係「有調查職務之
人」。但原審同年十一月十三日之判決（其審判長、受命法官與
原審同年九月十八日判決相同）並未以前揭同一法理指摘第一審
判決關於乙○○之主文記載違法，卻認第一審判決關於乙○○部
分認事用法均無違誤，而予以維持（見原審九十七年十一月十三
日判決第九頁第十四至十六行），其據以撤銷或維持第一審判決
之標準不一，亦有判決理由矛盾之違法，又無期徒刑不得加重其
刑，原判決就乙○○所犯違背職務收受賄賂罪部分，依刑法第五
十六條連續犯之規定，併就該罪之最高度本刑即無期徒刑部分加
重其刑，亦屬違法。以上或為上訴意旨所指摘，或為本院得依職
權調查之事項，應認原判決關於上訴人等部分有撤銷發回更審之
原因。
據上論結，應依刑事訴訟法第三百九十七條、第四百零一條，判
決如主文。
中    華    民    國  九十八  年    五    月    七    日
                      最高法院刑事第八庭
                          審判長法官  洪  文  章
                                法官  王  居  財
                                法官  郭  毓  洲
                                法官  黃  梅  月
                                法官  邱  同  印
      本件正本證明與原本無異
                                      書  記  官
中    華    民    國  九十八  年    五    月   十一   日
                                                      Ｑ


司法院資訊處製作；財團法人民間司法改革基金會備份。
